【裁判字號】    98,上,208
【裁判日期】    990622
【裁判案由】    給付買賣價金
【裁判全文】
臺灣高等法院臺南分院民事判決  98年度上字第208號
上  訴  人  丙○○
訴訟代理人  林永發  律師
被 上訴 人  乙○○
訴訟代理人  陳明義  律師
上列當事人間請求給付買賣價金事件，上訴人對於中華民國98年
9月30日臺灣臺南地方法院第一審判決（98年度訴字第938號）提
起上訴，本院於99年6月8日言詞辯論終結，判決如下：
    主  文
上訴駁回。
第二審訴訟費用由上訴人負擔。
    事  實
一、上訴人主張：
  (一)伊之父謝吉山於民國（下同）86年5月13日，代理伊與被上
    訴人訂立不動產買賣合約（下稱系爭買賣合約），將伊所有
    坐落台南市○區○○段213-24地號土地應有部分10分之1，
    及其上建號3289號，即門牌號碼台南市○區○○路2段147巷
    60號4樓（下稱系爭房地），以新台幣（下同）450萬元出售
    與被上訴人，雙方約定被上訴人於訂約時先付定金100萬元
    ，由被上訴人簽發付款人南區中小企業銀行新興分行、發票
    日86年5月13日、支票號碼ＢＮ0000000號、帳號1-O、面額
    1,000,000元之支票（下稱系爭支票）交與謝吉山作為定金
    。餘款350萬元，則由被上訴人承受伊向彰化商業銀行南台
    南分行（下稱彰化銀行）之抵押貸款350萬元（下稱系爭抵
    押貸款），以代價金之支付，並自86年6月起由被上訴人開
    始繳納系爭抵押貸款利息。然系爭支票之受款人為被上訴人
    ，載明禁止背書轉讓，需自被上訴人銀行帳戶提示才能兌領
    ，伊並未取得系爭支票之100萬元票款。
  (二)兩造雖約定餘款350萬元，由被上訴人承受系爭抵押貸款，
    以代價金之支付，但被上訴人未承受系爭抵押貸款，亦未自
    86年6月起按月繳納利息，系爭抵押貸款係由謝吉山代伊籌
    款還清，被上訴人迄今未給付買賣價金450萬元，爰依買賣
    契約關係，請求被上訴人如數給付該筆款項並加算遲延利息
    。原審為上訴人敗訴之判決，上訴人上訴，並於本院聲明：
    (一)原判決廢棄。(二)被上訴人應給付上訴人450萬元，及自98
      年8月4日起至清償日止，按年利率百分之五計算之利息。
    (三)願供擔保，請准宣告假執行。
二、被上訴人則以：
    伊於訂約當日交付系爭支票予謝吉山，用以支付定金100萬
    元，並與謝吉山自伊之台南市第三信用合作社金華分社0000
    0-00號帳戶（下稱系爭帳戶）領出現款100萬元，謝吉山再
    將該筆100萬元現款分出40萬元匯入謝吉山0000000號帳戶，
    20萬元匯入謝昱帆0000000號帳戶，20萬元匯入謝佩珍00000
    00號帳戶，20萬元匯入丙○○0000000號帳戶。餘款350萬元
    ，原約定由伊承受系爭抵押貸款作為價金之支付，因當時銀
    行貸款利息很高，系爭房地所有權移轉被上訴人後，被上訴
    人即積極籌款350萬元交與謝吉山，由謝吉山向彰化銀行清
    償系爭抵押貸款，該行即出具抵押權塗銷同意書，再委請土
    地代書甲○○向台南市東南地政事務所辦理系爭抵押權塗銷
    登記，伊已全數給付買賣價金等語，資為抗辯。並於本院答
    辯聲明：(一)上訴駁回，(二)如受不利判決，願供擔保，請准免
    為假執行。
三、兩造不爭執之事項：
  (一)被上訴人於86年5月13日與上訴人（由上訴人父親謝吉山代
    理）訂立系爭買賣合約，向上訴人購買系爭房地，約定價金
    450萬元，訂約時先付定金100萬元，餘款350萬元，由被上
    訴人承受系爭抵押貸款，以代價金之支付，自86年6月起由
    被上訴人繳納系爭抵押貸款之本息。系爭買賣合約載明定金
    100萬元「86年5月13日收訖ＢＮ0000000，帳號1-0（南區中
    小企銀新興分行1,000,000元）」。系爭支票之受款人為被
    上訴人。系爭房地於86年6月6日辦理所有權移轉登記與被上
    訴人。
  (二)臺南市第三信用合作社97年7月30日南三信總字第961號函、
    98年1月20日南三信總字第137號函表示：被上訴人於86年5
    月14日將系爭支票存入系爭帳戶內，並於86年5月15日將該
    100萬元中之40萬元匯入謝吉山0000000帳號、20萬元匯入謝
    昱帆（謝吉山之子）0000000帳號、20萬元匯入謝佩珍（謝
    吉山之女）0000000帳號、20萬元匯入上訴人0000000帳號。
  (三)系爭抵押貸款350萬元於86年6月13日，由謝吉山向彰化銀行
    全部清償完畢。彰化銀行於同日出具「抵押權塗銷同意書」
    ，同意塗銷系爭抵押權登記。
  (四)86年5月5日謝吉山償還彰化銀行1,275萬7,399元。
    以上事實，並有不動產買賣合約書、抵押權塗銷同意書、土
    地及建物登記謄本、臺南市第三信用合作社97年7月30日南
    三信總字第961號函、98年1月20日南三信總字第137號函、
    彰化銀行存摺支取傳票可按（見原審卷第7頁至第13頁）；
    並經調取本院97年度重上字第18號卷宗（第128、194頁）核
    閱明確。
四、兩造之爭點：
    被上訴人是否已給付系爭價金450萬元？
五、得心證之理由：
  (一)依不爭執事項(一)、(二)，被上訴人確有簽發系爭支票交與上訴
    人代理人謝吉山，並於存入被上訴人帳戶後，分別匯款與上
    訴人、謝吉山、謝昱帆、謝佩珍合計一百萬元之現金，則被
    上訴人抗辯該一百萬元定金已如數交付，即非無據。上訴人
    雖主張「系爭支票之受款人為被上訴人，並載明禁止背書轉
    讓，需有被上訴人銀行帳戶提示才能兌領，等同未給付定金
    100萬元予上訴人，且謝吉山與被上訴人相互間有帳戶交換
    使用等複雜關係，系爭被上訴人之帳戶曾借給謝吉山存、支
    付款使用，謝吉山當日雖自系爭帳戶匯出合計一百萬元之現
    金，應係謝吉山原有之存款，與系爭支票款無關」云云。被
    上訴人則否認其主張。查存款帳戶通常由開設帳戶人自己使
    用，此為常態，若係借與他人使用，則為變態，主張變態事
    實之人，自應負證明之責。上訴人既主張被上訴人之系爭帳
    戶已借予其父使用，該戶內100萬元係其父之款項，非被上
    訴人所有，乃變態事實，上訴人就此項有利之變態事實未舉
    證證明，其上開主張，即無足信。謝吉山既為上訴人之代理
    人，被上訴人交付系爭支票，並自其帳戶提示兌領交付謝吉
    山一百萬元，已履行交付定金之義務，至於謝吉山受領定金
    一百萬元之後，分別匯款與上訴人、上訴人之兄、妹，核屬
    上訴人與其代理人之間之另一問題，上訴人主張被上訴人未
    支付定金100萬元，自無足取。
  (二)上訴人又主張「謝吉山於86年5月5日償還彰化銀行1,275萬
    7,399元，並於86年6月13日決定以其中350萬元償還系爭貸
    款350萬元，謝吉山係代伊清償系爭抵押貸款，被上訴人既
    未受承系爭抵押貸款，迄今未給付350萬元」云云，並提出
    彰化銀行傳票為證。被上訴人對該傳票形式上真正雖不爭執
    ，但否認上訴人之主張。查：
    上訴人提出之傳票（見本院卷第92頁、第93頁），其中一
      紙戶名為謝吉山，金額為1,160萬元，另一紙戶名為丙○
      ○，金額為1,157,399元，該2紙傳票之金額與系爭貸款之
      金額已有不符；經本院向彰化銀化函詢，該銀行函覆本院
      表示：該傳票上還款之金額，係謝吉山、上訴人分別於86
      年5月5日，還清當日謝吉山名下借款770萬元之本息7,743
      ,331元，及上訴人借款500萬元之本息5,014,068元，與系
      爭抵押貸款無涉，有該銀行99年5月6日彰南台南字第0990
      000128號函可按（見本院卷第91頁至第95頁），上訴人主
      張其父親謝吉山給付彰化銀行上開金額，事後再具體指定
      以其中款項代上訴人清償系爭抵押借款云云，尚非可信。
    又查，若謝吉山確有代上訴人清償系爭抵押貸款之意思，
      豈有先於5月5日交付彰化銀行上開款項後，猶於嗣後5月
      13日訂立系爭買賣合約書，約定由被上訴人承受系爭抵押
      貸款之理？而彰化銀行係於同年6月13日始出具系爭抵押
      權塗銷同意書（見本院卷第96頁），足認系爭抵押貸款清
      償日期應在同年6月13日之前，距兩造訂立系爭買賣合約
      僅短短一月，被上訴人於承受系爭抵押貸款，且已取得系
      爭房地所有權，尚未及向彰化銀行給付利息之際，即由謝
      吉山出面還款，又為兩造所不爭，則被上訴人既未拒付系
      爭抵押貸款利息，系爭抵押貸款又未因彰化銀行催討而有
      急於清償之情事，若非被上訴人已給付謝吉山系爭買賣價
      金，謝吉山何須「急於」代上訴人還款？復於還款後，迄
      至謝吉山90年間死亡（見本院卷第57頁反面），均未向被
      上訴人請求給付系爭買賣價金，且遲至98年7月28日，距
      謝吉山還款10餘年後，始由上訴人起訴為本件之請求？
    再查，證人陳秋桂即被上訴人之母於原審審理時，就被上
      訴人籌款350萬元價金一節，雖未能明確證述被上訴人籌
      款交付之過程（見原審卷第71頁反面）。但查，被上訴人
      主張交付價金之時間係在86年6月13彰化銀行出具該同意
      書之前，距今已逾10年，證據保存本屬不易，則證人陳秋
      桂之證詞，尚難據為上訴人有利之認定；且依證人陳秋桂
      於原審證述「當時係由其配偶籌款」等語（見原審卷第71
      頁反面），證人陳秋桂並非親自籌款之人，而陳秋桂配偶
      與上訴人代理人謝吉山均已過世，經本院向彰化銀行函詢
      系爭抵押借款係由何人於何時清償，該銀行又函覆稱「因
      年代已久，清償案件已銷檔，無從查詢」等語，有該銀行
      彰南台南字第09802247號函可參（見本院卷第36頁），相
      關之人或已死亡，或已無相關資料可資查證。然佐以被上
      訴人當時任職謝吉山之公司，彰化銀行出具上開同意書後
      ，即由謝吉山聯絡證人即代書甲○○，以系爭抵押貸款已
      清償為由，辦理系爭抵押權塗銷登記，甲○○至謝吉山處
      ，由謝吉山交付相關資料予甲○○，甲○○當場填寫土地
      登記申請書，申請塗銷系爭抵押權登記，並在申請人欄蓋
      用被上訴人當場交付之印章等情，又據證人甲○○於本院
      審理中證述明確（見本院卷第102頁正、反面），並有土
      地申請登記書可稽（見本院卷第67頁至第68頁）。查證人
      甲○○僅係受謝吉山委託辦理系爭房地抵押權塗銷登記，
      與兩造均無利害關係，自無偏頗一方之必要，其上開證詞
      自屬可信；又依土地登記規則第145條第1項規定（90年9
      月14日修正，修正前為同規則第133條第1項），系爭抵押
      權塗銷登記，本可由原設定人即上訴人，或其他利害關係
      人即被上訴人單獨聲請，惟該土地申請登記書則載明「被
      上訴人為申請人」，並由被上訴人委任證人甲○○為代理
      人向台南市東南地政事務所提出申請（見本院卷第67頁、
      第68頁），綜參上情，若謝吉山係因上訴人仍為系爭抵押
      貸款之債務人，而代上訴人清償該筆貸款，且被上訴人未
      支付價金，謝吉山何須於還款後即交付辦理系爭抵押權登
      記之相關資料與甲○○，並由被上訴人以「申請人」身分
      單獨聲請塗銷系爭抵押權登記？事後就被上訴人應如何還
      款350萬元，謝吉山又未與被上訴人有任何之協議或請求
      ？足認被上訴人抗辯已給付系爭買賣價金等語，尚屬可採
      。
  (三)上訴人雖另主張「謝吉山生前以其所有坐落臺南市○○路○
    段287號房地，及上訴人所有之系爭房地，作為向彰化銀行
    貸款之共同擔保，分別設定最高限額抵押權4,200萬元及420
    萬元；86年5月5日謝吉山分別自上訴人及謝吉山之彰化銀行
    帳戶支取115萬7,399元、1,160萬元，同日繳納兩筆抵押債
    務利息即43,331元、14,068元，合計57,399元，該二筆利息
    自上訴人存摺支取之115萬7,399元內撥出繳清後，上訴人支
    付本金110萬元，與系爭抵押貸款350萬元相差240萬元，迨
    86年6月13日由謝吉山之帳戶內1,160萬元提出240萬元轉入
    上訴人帳戶，連同前揭110萬元，合計350萬元清償系爭抵押
    貸款，彰化銀行始出具上開同意書」云云，核與彰化銀行99
    年5月6日彰南台南字第0990000128號函所載內容不符（見本
    院卷第91頁至第95頁），應以彰化銀行上開函所示為可採，
    上訴人就115萬7,399元中之110萬元，及1,160萬元中之240
    萬元，係由謝吉山代伊清償系爭抵押貸款350萬元之事實，
    亦未提出證據以資證明，亦難據為其有利之認定。
六、從而，上訴人本於買賣契約，請求被上訴人給付450萬元，
    及自起訴狀繕本送達翌日起至清償日止，按年利率百分之5
    計算之利息，為無理由，不應准許。其假執行之聲請亦失所
    依附。原審為上訴人敗訴之判決，並無不合。上訴意旨指摘
    原判決不當，求予廢棄改判，為無理由，應予駁回。
七、本件事證已臻明確，兩造其餘攻擊防禦方法及證據資料，核
    與本件判決結果不生影響，無一一論述之必要，附此敘明。
八、據上論結，本件上訴為無理由，依民事訴訟法第449條第1項
    、第78條，判決如主文。
中    華    民    國    99    年    6     月    22    日
                  民事第四庭    審判長法  官  吳上康
                                      法  官  王金龍
                                      法  官  陳珍如
上為正本係照原本作成。
如對本判決上訴，須於判決送達後20日內向本院提出上訴狀，未
表明上訴理由者，應於上訴後20日內，向本院提出理由書（須附
繕本）。依法須繳納裁判費並應委任律師為訴訟代理人，始得上
訴。
中    華    民    國    99    年    6     月    24    日
                                      書記官  易慧玲
【附記】
民事訴訟法第466條之1：
(1)對於第二審判決上訴，上訴人應委任律師為訴訟代理人。但上
  訴人或其法定代理人具有律師資格者，不在此限。
(2)上訴人之配偶、三親等內之血親、二親等內之姻親，或上訴人
  為法人、中央或地方機關時，其所屬專任人員具有律師資格並
  經法院認為適當者，亦得為第三審訴訟代理人。
民事訴訟法第466條之2第1項：
  上訴人無資力委任訴訟代理人者，得依訴訟救助之規定，聲請
  第三審法院為之選任律師為其訴訟代理人。

司法院資訊處製作；財團法人民間司法改革基金會備份。
